臺灣臺東地方法院刑事判決　　　　　　　100年度訴字第233號
公　訴　人　臺灣臺東地方法院檢察署檢察官
被　　　告　邱玟均
指定辯護人　本院公設辯護人　丁經岳
上列被告因偽造有價證券等案件，經檢察官提起公訴（100年度
偵緝字第130號），本院判決如下：
    主  文
邱玟均意圖供行使之用，而偽造有價證券，處有期徒刑壹年捌月
。緩刑伍年。未扣案之偽造票據號碼TH七八九一五四號、票載發
票日為民國九十七年十月二十七日、票面金額為新臺幣拾萬元之
本票壹紙上關於「蔡燕基」為發票人部分沒收。
    犯罪事實
一、邱玫均因積欠債務而需款孔急，竟同時基於意圖供行使之用
    而偽造有價證券、意圖為自己不法之所有而詐欺取財之犯意
    ，未經其成年友人蔡燕基之同意或授權，於民國97年10月27
    日晚上7時許，在楊淑貞位於臺東縣臺東市○○路16號住處
    之房間內，自行在票據號碼TH789154號之空白本票上填載發
    票日為97年10月27日、票面金額為新臺幣（下同）100,000
    元等本票必要記載事項，並於該本票之發票人欄位內，冒用
    蔡燕基之名義，接續偽造蔡燕基署名1枚及指印2枚而簽發之
    （以下簡稱系爭本票），藉以完成表彰係由「蔡燕基」簽發
    並負擔該本票上所載債務意旨之系爭本票1紙，足以生損害
    於蔡燕基本人；復於同日晚上10時許，在楊淑貞位於臺東縣
    臺東市○○路16號住處內，經其與不知情之楊淑貞在系爭本
    票背面以其等名義共同背書後，將系爭本票持向不知情之洪
    建南資為借款擔保而行使之，佯稱已獲蔡燕基同意負擔系爭
    本票上所載債務，致洪建南陷於錯誤而同意貸借款項與邱玟
    均，詐得現金90,000元。嗣因洪建南持系爭本票向不知情之
    蔡燕基催討債務未果，始悉上情。
二、案經洪建南訴由臺灣臺東地方法院檢察署檢察官偵查起訴。
    理  由
一、按被告以外之人於審判外之言詞或書面陳述，除法律有規定
    者外，不得作為證據；又被告以外之人於審判外之陳述，雖
    不符同法第159條之1至第159條之4之規定，而經當事人於審
    判程序同意作為證據，法院審酌該言詞陳述或書面陳述作成
    時之情況，認為適當者，亦得為證據；又當事人、代理人或
    辯護人於法院調查證據時，知有第159條第1項不得為證據之
    情形，而未於言詞辯論終結前聲明異議者，視為有前項之同
    意，刑事訴訟法第159條第1項、第159條之5分別定有明文。
    考其立法意旨在於傳聞證據未經當事人之反對詰問予以核實
    ，原則上先予排除。惟若當事人已放棄反對詰問權，於審判
    程序中表明同意該等傳聞證據作為證據；或於言詞辯論終結
    前未聲明異議，基於尊重當事人對傳聞證據之處分權，及證
    據資料愈豐富，愈有助於真實發見之理念，且強化言詞辯論
    主義，使訴訟程序得以順暢進行，上開傳聞證據亦均具有證
    據能力。而所謂「審酌該陳述作成時之情況，認為適當」者
    ，係指依各該審判外供述證據製作當時之過程、內容、功能
    等情況，是否具備合法可信之適當性保障，加以綜合判斷而
    言（最高法院94年度臺上字第3277號判決可資參照）。查本
    判決所引用之下列各該被告以外之人所為審判外之陳述以及
    其他書面陳述，雖均屬傳聞證據，且查無符合刑事訴訟法第
    159條之1至第159條之4等情形，惟當事人於本院準備程序及
    審判期日中就證據能力部分均表示無意見而不予爭執，且迄
    至言詞辯論終結前，當事人知悉有刑事訴訟法第159條第1項
    不得為證據之情形，猶未再聲明異議，本院審酌上開證據資
    料製作時之情況，並無違法不當（例如：該違背法定程序屬
    證據相對排除法則，且情節重大）及證明力明顯過低之瑕疵
    ，亦認為以之作為證據應屬適當，依刑事訴訟法第159條之5
    規定，認上揭證據資料均有證據能力。
二、上揭犯罪事實，業據被告邱玟均於偵查及本院審理中坦白承
    認（見偵緝卷第3頁及本院卷第22頁背面、第37頁背面至第
    38頁、第58頁），核與證人即告訴人洪建南於檢察事務官詢
    問時指訴渠因被告冒用他人名義簽發系爭本票之方式詐騙，
    進而同意貸借款項與被告之被害情節（見交查卷第10頁）、
    證人楊淑貞於檢察事務官詢問時證稱渠在被告業已填載發票
    年月日、票面金額等本票必要記載事項之系爭本票上背書之
    情形（見交查卷第38頁）、證人即被害人蔡燕基於檢察事務
    官詢問時證稱渠未同意被告以渠名義簽發系爭本票等情節大
    致相符（見交查卷第40頁）；復經檢察官蒐整系爭本票與被
    害人蔡燕基指紋卡原本送請法務部調查局就系爭本票上之2
    枚指紋（甲類指紋）與被害人蔡燕基指紋卡原本上之10指指
    紋（乙類指紋）特徵是否相符乙節進行鑑定，經依特徵比對
    方法鑑定結果認為甲類指紋與乙類指紋不同乙節，此有系爭
    本票原本、法務部調查局98年12月31日調科貳字第09800645
    100號鑑定書及所檢附之鑑定分析表等件存卷可考（見交查
    卷第83至85頁及附件袋）；再經本院命被告當庭書寫「蔡燕
    基」、「台東市○○路405號」、「壹拾萬元正」、「100,
    000」、「97」、「10」、「27」等文字後，復與系爭本票
    上之字跡相互比對，發現被告運筆走勢、神韻筆法、起頓格
    局及慣性等，均與系爭本票上之相關字跡神似，而與被害人
    蔡燕基於檢察事務官詢問時所簽名之筆跡大不相同，參以被
    告當庭書寫之字跡運筆流暢，並無刻意模仿他人筆跡之不自
    然停滯現象等情，堪信系爭本票上所載發票人簽名及相關本
    票必要記載事項均係出於被告本人之筆跡而為被告所偽造。
    從而，被告所為上開不利於己之供述既屬其親身經歷之事項
    ，並有相關證人證述與書證可資佐證，顯非杜撰之詞，亦未
    遭受任何強暴、脅迫、利誘、詐欺、疲勞訊問、違法羈押或
    其他不正方法，且面對偽造有價證券犯行之重典，猶主動供
    述犯罪情節，足徵被告上開任意性自白與事實相符，堪以採
    信。綜上所述，本件事證明確，被告犯行洵堪認定，應依法
    論科。
三、論罪科刑部分：
（一）按本票係要式證券，本票之作成必依票據法第120條第1項
      第1款至第8款所定法定方式為之，本票之必要記載事項如
      有欠缺，除票據法另有規定外（例如票據法第120條第2項
      至第6項），該本票即為無效，此觀票據法第11條第1項、
      第120條之規定自明；又偽造有價證券罪並不處罰未遂，
      是冒用他人名義簽發本票或支票，苟未記載金額、發票年
      月日等絕對必要記載事項，因仍不具備有效票據之外觀，
      其偽造票據之行為未全部完成，尚不能責令擔負偽造有價
      證券罪責。惟依其書面記載，如足以表示由發票人無條件
      付款之文義，仍不失為具有債權憑證性質之私文書，應成
      立偽造一般債權憑證私文書罪（最高法院92年度臺上字第
      2942號、95年度臺上字第752號判決可資參照）。經查，
      依系爭本票之形式以觀，業已記載其為本票之文字、一定
      之金額、無條件擔任支付、發票年月日等本票必要記載事
      項，由被告在本票上簽立被害人蔡燕基之署押，自屬已完
      成發票行為之有效本票，核其性質屬有價證券無訛。次按
      行使偽造之有價證券以使人交付財物，本即含有詐欺之性
      質，如果所交付之財物，即係該證券本身之價值，其詐欺
      取財仍屬行使偽造有價證券之行為，不另論以詐欺取財罪
      （最高法院25年上字第1814號、31年上字第409號判例可
      資參照）；惟如行使該偽造之有價證券，係供擔保或作為
      新債清償而借款，則其借款之行為，已屬行使偽造有價證
      券行為以外之另一行為，應再論以詐欺取財罪。查被告意
      圖供借款擔保之用，偽造系爭本票，並持以交付與不知情
      之告訴人洪建南而行使之，核其所為，係犯刑法第201條
      第1項之意圖供行使之用而偽造有價證券罪及同法第339條
      第1項之詐欺取財罪。又其於系爭本票上偽造被害人蔡燕
      基署押之行為，係偽造有價證券之階段行為；另其偽造有
      價證券後復持以行使，行使有價證券之輕度行為，亦為偽
      造之重度行為所吸收，均不另論罪；再按刑法第55條所定
      一行為而觸犯數罪名之想像競合犯，應從一重處斷，考其
      規範意旨在於避免對於同一犯罪行為予以過度評價，所謂
      「同一行為」應指實行犯罪之行為完全或局部具有同一性
      而言（最高法院98年度臺上字第1912號判決要旨參照）。
      準此，在著手實行階段具有同一性之情形下，凡基於一個
      犯罪決意，實行數個犯罪構成要件之行為，彼此實行行為
      完全同一，或大部分同一，甚或局部同一，視個案情節，
      均可能得以評價為一個犯罪行為而論以想像競合犯。查被
      告為詐得借款之目的，將系爭本票持向不知情之告訴人洪
      建南資為借款擔保而行使之，佯稱已獲被害人蔡燕基同意
      負擔該本票上所載債務，致告訴人洪建南陷於錯誤而同意
      貸借款項與被告，顯見被告行使偽造有價證券並非直接用
      以取得票面金額之對價，且其所為行使偽造有價證券以詐
      欺取財之行為係大部分同一，而被告行使偽造有價證券之
      部分，既為偽造有價證券之犯行所吸收業如上述，是被告
      所為詐欺取財、偽造有價證券之行為當具有局部之同一性
      存在，自應認屬刑法意義之同一行為。從而，被告以一行
      為觸犯上開二罪名，為想像競合犯，應依刑法第55條之規
      定，從一重之意圖供行使之用而偽造有價證券罪處斷，公
      訴意旨認應分論併罰，容有未洽。
（二）又按犯罪之情狀顯可憫恕，認科以最低度刑仍嫌過重者，
      得酌量減輕其刑，刑法第59條定有明文。考其立法意旨，
      科刑時原即應依刑法第57條規定審酌一切情狀，尤應注意
      該條各款所列事項，以為量刑標準。刑法第59條所謂「犯
      罪之情狀顯可憫恕」，係指裁判者審酌刑法第57條各款所
      列事項以及其他一切與犯罪有關之情狀之結果，認其犯罪
      足堪憫恕者而言（即犯罪另有其特殊之原因與環境等等）
      ，即必於審酌一切之犯罪情狀，在客觀上顯然足以引起一
      般同情，認為縱予宣告法定最低刑度猶嫌過重者，始有其
      適用（最高法院38年臺上字第16號、45年臺上字第1165號
      、51年臺上字第899號判例可資參照）。查刑法第201條第
      1項之意圖供行使之用而偽造有價證券罪之法定刑為「3年
      以上10年以下有期徒刑，得併科3,000元以下罰金」，然
      同為偽造有價證券之人，原因動機不一，主觀惡性、手段
      情節、所生實害等犯罪情狀亦未必盡同，或有為滿足個人
      私慾，大量偽造有價證券以之販賣或詐欺而擾亂金融秩序
      之經濟犯罪，甚或僅係因一時財務週轉不靈，供作調借現
      金或借款之收據憑證之用，是行為人犯意圖供行使之用而
      偽造有價證券罪所造成危害社會之程度，自因個案而異，
      然法律科處此類犯罪，所設法定最低本刑則屬相同，殊難
      謂為非重。本院審酌被告係因財務困窘，一時失慮，始萌
      生偽造有價證券犯意之動機，冒用他人名義開立系爭本票
      ，惟被告未掩飾身分，最末之持票人亦得循線追討票款債
      務，對於金融交易秩序之危害尚屬輕微。而刑法第201條
      第1項所定3年以上有期徒刑之法定刑，乃係基於有價證券
      之廣大流通性，如有偽造，勢將對以信用為基礎之金融交
      易秩序造成不可預估之嚴重損害，此與被告偽造有價證券
      僅係供借款擔保之用，二者顯屬有別，經審酌上揭情節，
      若以刑法第201條第1項所規定之法定本刑而科處最輕本刑
      有期徒刑3年，實屬情輕法重，難謂符合罪刑相當性及比
      例原則，在客觀上足以引起一般之同情，尚值憫恕，縱令
      對其科以法定最低本刑，猶嫌過重，爰依刑法第59條之規
      定酌減其刑。復衡酌被告為借款擔保而擅自以他人名義簽
      發票據，影響真正名義人權益及金融交易秩序，法治觀念
      顯有偏差，惟念及其於犯後坦承犯行，並與告訴人洪建南
      達成和解，遵期賠償告訴人洪建南所受損害，告訴人洪建
      南亦表明願意原諒被告，且不願再追究被告之刑責等情，
      業經告訴人洪建南於本院準備程序中到庭陳稱明確（見本
      院卷第23頁），並有合作金庫銀行100年10月24日、100年
      11月23日存款憑條、100年12月12日郵政跨行匯款申請書
      、本院100年12月6日電話紀錄表各1紙在卷為憑（見本院
      卷第41、53、60至61頁），深具悔意，參諸被告之犯罪動
      機、目的、手段、生活狀況不佳、教育程度為高中畢業等
      一切情狀，量處如主文所示之刑。
（三）再被告未曾因故意犯罪受有期徒刑以上刑之宣告，此有臺
      灣高等法院被告前案紀錄表存卷可考，其因一時失慮，致
      罹刑典，然於犯後業已坦承犯行，並與告訴人洪建南達成
      和解，遵期賠償告訴人洪建南所受損害，告訴人洪建南亦
      表明願意原諒被告，且不願再追究被告之刑責等情，已如
      上述，是其經此次起訴審判後，當能知所警惕而無再犯之
      虞，本院因認所宣告之刑，以暫不執行為適當，爰依刑法
      第74條第1項第1款之規定宣告緩刑5年，以啟自新。
四、末按刑法第205條對於偽造、變造之有價證券設有沒收之特
    別規定，是對於偽造之有價證券自應依該條規定宣告沒收。
    惟關於二人以上為共同發票人之有價證券，如僅其中部分共
    同發票人係偽造，因該有價證券之真正發票人部分仍屬有效
    ，為避免影響合法執票人對於真正發票人之票據權利，自不
    得將整張有價證券宣告沒收，此時僅依上開法條規定，將該
    有價證券關於偽造發票人部分宣告沒收即可（最高法院84年
    臺上字第1550號判例、91年度臺上字第7082號判決參照）。
    經查，系爭本票上偽造發票人「蔡燕基」部分係偽造之有價
    證券，雖未經扣案，然無積極證據證明業已滅失，不問屬於
    犯人與否，應依刑法第205條之規定宣告沒收。至系爭本票
    上被告及證人楊淑貞任背書人部分，既均屬真正，仍屬有效
    之票據，不在依法沒收之列，併此敘明。
據上論斷，應依刑事訴訟法第299條第1項前段，刑法第201條第1
項、第339條第1項、第55條、第59條、第74條第1項第1款、第
205條，刑法施行法第1條之1第1項、第2項前段，判決如主文。
本案經檢察官蘇到庭執行職務。
中    華    民    國   100    年    12    月    27    日
                  刑事第一庭  審判長法  官  裕斗
                                    法  官  楊峻宇
                                    法  官  彭凱璐
以上正本證明與原本無異。
如不服本判決應於收受送達後10日內向本院提出上訴書狀，並應
敘述具體理由；其未敘述上訴理由者，應於上訴期間屆滿後20日
內向本院補提理由書（均須按他造當事人之人數附繕本）。「切
勿逕送上級法院」。告訴人或被害人對於本判決如有不服，請書
具不服之理由狀，請求檢察官上訴者，其上訴期間之計算係以檢
察官收受判決正本之日期為準。
                                    書記官  陳憶萱
中    華    民    國   100    年    12    月    27    日
附錄論罪科刑法條：
中華民國刑法第201條
意圖供行使之用，而偽造、變造公債票、公司股票或其他有價證
券者，處3年以上10年以下有期徒刑，得併科3千元以下罰金。
行使偽造、變造之公債票、公司股票或其他有價證券，或意圖供
行使之用，而收集或交付於人者，處1年以上7年以下有期徒刑，
得併科3千元以下罰金。
中華民國刑法第339條
意圖為自己或第三人不法之所有，以詐術使人將本人或第三人之
物交付者，處5年以下有期徒刑、拘役或科或併科1千元以下罰金
。
以前項方法得財產上不法之利益或使第三人得之者，亦同。
前二項之未遂犯罰之。